【裁判字號】    98,行商訴,96
【裁判日期】    981008
【裁判案由】    商標異議
【裁判全文】
智慧財產法院行政判決
                                    98年度行商訴字第96號
                                民國98年9月24日辯論終結
原      告  德商拜耳廠股份有限公司（BAYER AKTIENGESELLSC
                          HA.
代  表  人  甲○○○○○○(F.
訴訟代理人  乙○○ 律師（兼送達代收人）
            姜萍 律師
            李奕璇 律師
被      告  經濟部智慧財產局
代  表  人  丙○○（局長）住同上
訴訟代理人  己○○
            戊○○
參  加  人  安旺特有限公司設彰化縣溪湖鎮○○街63號
代  表  人  丁○○
訴訟代理人  曾信嘉 律師
上列當事人間因商標異議事件，原告不服經濟部中華民國98年3
月24日經訴字第09806108260號訴願決定，提起行政訴訟。並經
本院裁定命參加人獨立參加本件之訴訟。本院判決如下：
    主  文
訴願決定及原處分均撤銷。
被告應作成撤銷參加人安旺特有限公司註冊第1254068 號「
IWANT 」商標註冊之處分。
訴訟費用由被告負擔。
    事實及理由
一、事實概要：
    參加人安旺特有限公司前於民國95年4 月21日以「IWANT 」
    商標，指定使用於商標法施行細則第13條所定商品及服務分
    類表第5 類之「農藥、農業用殺蟲劑、除草劑、稻熱病用藥
    、除菌藻劑、農藥增效劑、土壤殺菌劑、黑穗病治療用化學
    劑、農業用防蠹劑」商品，向被告申請註冊，經被告核准列
    為註冊第1254068 號商標。嗣原告以該註冊商標有違商標法
    第23條第1 項第12款及第13款之規定，對之提起異議。案經
    被告審查，以97年10月17日中台異字第960635號商標異議審
    定書為異議不成立之處分。原告不服，提起訴願，經經濟部
    98年3 月24日經訴字第09806108260 號訴願決定駁回，原告
    仍不服，遂向本院提起行政訴訟。本院認本件判決之結果，
    將影響參加人之權利或法律上之利益，依職權命參加人獨立
    參加本件訴訟。
二、原告之主張：
  (一)系爭商標與原告之據以異議諸商標（註冊之第10690 、108
    56、490533、0000000 、482663號「BAYER-CROSS 」（拜耳
    十字）商標）雖文字不同，但其概念與構圖極盡相似，不免
    予人有系列商標之錯誤聯想。尤其「BAYER 」與「IWANT 」
    文字本身不具任何特殊意義，其觀念上自無從比對起。故兩
    造商標比對之重點自當落於整體商標予人之印象。系爭商標
    與原告之據以異議諸商標均由五個字母排列成十字於圓圈之
    中，因此當一般消費者憑著對商標未必清晰完整的印象，在
    不同的時間或地點作重覆選購的行為，容易遭到系爭商標之
    誤導。再者，判斷商標是否近似，應以相關消費者之角度觀
    察，系爭商標與據以異議諸商標均使用於農藥、殺蟲劑上，
    其消費群均為農民，而我國農民普遍對英文之識別程度甚低
    ，故「BAYER 」與「IWANT 」文字本身對農民消費者而言並
    不具識別性，能留予農民印象者僅圓圈十字之圖形，而以農
    民之角度異時異地隔離觀察二者商標時，將因農民消費者僅
    能辨識圓圈十字之圖形，而有致二者商標混淆誤認之虞，故
    應構成商標近似。原處分決定及原訴願決定，均僅以原告之
    「BAYER-CROSS 」（拜耳十字）商標與系爭商標「文字部分
    不近似」為由，即認定異議不成立，除未考量二者商標構圖
    設計意匠相同而有近似情形外，且未以「混淆誤認之虞」之
    判斷因素為進一步審酌，實已違反商標法之規定及立法意旨
    ，從而應予撤銷之。
  (二)文字之不同並不影響判斷商標近似之結果，如果二商標於整
    體構圖相近，予消費者之印象有雷同近似之處時，縱文字不
    相同，仍認定為近似，迭經最高行政法院著有判決。尤其相
    同或近似圖形並非習知之圖案，與所指定商品之形狀毫無關
    連，何況註冊在前之商標經長期廣泛使用，其來源識別性愈
    強，更認為構成商標近似。
  1.最高行政法院89年度判字137 號判決認為系爭審定第783834
    號「V&L 」商標圖樣，與據以異議之註冊第468160號「YSL
    （label ）」商標圖樣，二者均為外文字母組合圖案，細為
    比對，固可見一為V 、L 二字母與＆符號之組合，一為Y 、
    S 、L 三字母重疊排列，惟整體予人寓目印象，均係以Ｌ字
    母置於下方且相互串連排列之字母組合造形設計，又置於系
    爭商標上方之V 字母，與置於據以異議諸商標上方之Y 字母
    上半段，均為「V 」形，異時異地隔離觀察，構圖意匠及外
    觀上均極相彷彿，難謂無使一般消費者產生混同誤認之虞，
    應屬近似之商標。
  2.最高行政法院97年度判字779 、780 與781 號判決，將原審
    法院認定系爭商標圖樣中雖有上藍（偏紫）下綠二列粗橫條
    ，與據爭第118361號商標上藍下綠二列粗橫條之設計相近，
    但因二者尚有「三陽100 」文字圖案之組合，與盾形外框之
    虎頭圖樣足可區辨，二者於異時異地隔離整體觀察，尚難認
    係近似商標之論述予以駁回，並命原審法院須針對「其他混
    淆誤認各相關因素強弱如何？如何相互影響？本件二商標其
    設計意匠及觀念是否強到不必考慮其他判斷消費者混淆誤認
    因素即得為認定不近似之程度？」等等因素為審酌，另為適
    法之判決。
  3.本院97年度行商訴字第91號判決指出，系爭商標所附加之外
    文「SANY」雖與據爭第45837 號商標所附加之外文「
    MERCEDES 」 、「BENZ」於讀音或觀念均不相同亦非近似，
    然系爭商標與據爭諸商標之圖形外觀構圖既極為近似，復均
    係指定使用於車類商品，則消費者即有誤認係同一廠商之系
    列商品之可能性。因此維持原判決以系爭商標與據爭商標經
    異時異地隔離觀察，於外觀之構圖意匠極為近似，據爭諸商
    標之三尖角星或三尖角星結合置於圓框之圖形並非習知之圖
    案，亦與指定使用商品之形狀毫無關聯，其來源識別性甚強
    ，仍應認兩造商標屬高度近似之商標。
  4.被告機關中台異字第G00000000異議審定書認為系爭註冊第
    179028號「餐飲家咖啡及圖FOOD & BEVERAGE COFFEE F&B
    COFFEE」商標（原服務標章），與異議人據以異議之註冊第
    79016號「STARBUCKS COFFEE（and design）」商標（原服
    務標章）及第781845、810567、791921、1000018號「
    STARBUCKS COFFEE（design）」商標相較，二者圖樣上之圖
    形皆為兩同心圓內飾以人物造型及兩同心圓中書寫英文字串
    之構圖設計圖案所組成，細為比對固可見其人物描繪及英文
    文字不同之些微差異，惟其等無論於外觀造型設計或構圖意
    匠均為相似，致乍視間予人寓目印象極相彷彿，以具有普通
    知識經驗之消費者，於購買時施以普通之注意，可能會有所
    混淆而誤認二商品來自同一來源或雖不相同但有關聯之來源
    ，應屬構成近似之商標。
  5.被告機關中台異字第G00000000號審定書認為註冊第000000
    0號「欣醇酒廠欣醇股份有限公司CINCHUN KAOLIANG
    LIQUOR INC.及圖」商標圖樣，與異議人據以異議之註冊第
    904758、975506號「金門及雙龍圖」商標及第1016478、
    1014291號「雙龍設計圖」商標圖樣相較，系爭商標固有中
    文「欣醇酒廠」及外文「CINCHUN KAOLIANG LIQUOR INC.
    」，得與據以異議商標之中文「金門」相區別，惟二者均有
    一對頭尾朝內相對置於兩側之雙龍圖形，其整體構圖意匠極
    相彷彿，且外觀上予人之寓目印象皆為商標圖樣之主要部分
    ，雖被異議人辯稱系爭商標與據以異議商標之圖形實有「龍
    」、「鳳」之別，惟二者原為中國古代虛構代表吉祥之靈獸
    ，其造型原本極為相近，且經常合稱「龍鳳」，在外觀特徵
    上並無明顯區別，是以二造商標圖樣以具有普通知識經驗之
    消費者，於購買時施以普通之注意，仍可能會有所混淆而誤
    認二者來自同一來源或雖不相同但有關聯之來源，應屬構成
    近似之商標。
  6.被告機關中台異字第G00930274號審定書認為註冊第1076975
    號「KeK及圖」商標圖樣，與原告據以異議之註冊第425510
    號「LV and Floral Device」商標圖樣相較，二者皆採菱形
    外觀設計，且其內圖案皆係以四瓣花朵之小花與鑽石形花色
    排列組成，細為比對固可見其差異、惟二商標整體構圖意匠
    極相彷彿，復均指定使用於皮夾等相同商品上，以具有普通
    知識經驗之消費者，於購買時施以普通之注意，可能會有所
    混淆而誤認二商品來自同一來源或雖不相同但有關聯之來源
    ，應屬構成近似之商標。
  (三)原告於他國成功撤銷或禁止第三人使用「圓圈內以十字排列
    外文」之商標：
  1.中華人民共和國國家工商行政管理總局商標局認為原告「
    BAYER-CROSS」（拜耳十字）商標與「LOUIS」商標，二者商
    標在外型與構思設計方面頗有近似之處；且德國拜耳公司乃
    世界聞名之製藥公司，拉丁字母成十字型排列是該公司獨創
    且在中國與世界諸多國家註冊並使用多年的商標。二者商標
    使用於相同的商品上，亦使消費者產生混淆。因此，成功異
    議該商標於中國之註冊。
  2.希臘法院西元2000年5月17日判決認為原告「BAYER -CROSS
    」（拜耳十字）商標於藥物及其他相關領域乃具高度識別性
    之商標，故禁止該案之被告使用「RUBIO」與原告著名之「
    BAYER-CROSS」（拜耳十字）相似之商標。
  3.依據參政會（Counsel of State）之決定，哥倫比亞商標主
    管機關於2008年12月15日以52437 、52438 號審定書撤銷第
    5 及35類之「LIMOR CROSS 」商標之註冊，因其與原告之著
    名「BAYER-CROSS」（拜耳十字）商標構成近似。
  4.故而，無論以拉丁拼音文字為主之希臘、哥倫比亞，抑或與
    我國同採象形文字之中國，對於商標近似之認定皆不以文字
    相同為必要，只要整體構圖相近（圓圈內十字排列外文商標
    ），予消費者之印象有雷同近似之處，則應認定為近似。
  (四)系爭商標指定使用於第5 類之農藥、農業用殺蟲劑、除草劑
    等商品，依被告機關頒布之「商品及服務近似檢索參考資料
    」，類似組群為0102、0504。而原告註冊在先之註冊第1069
    0 號、第10856 號、第490533號、第0000000 號、第482663
    號「BAYER-CROSS 」（拜耳十字）據以異議諸商標之商品亦
    包含上述二組群，故系爭商標與原告據以異議諸商標指定於
    相同或近似之商品，應無疑義。
  (五)原告之「BAYER-CROSS」（拜耳十字）商標最早於48年10月
    21日提出申請，於49年8月1日獲准註冊；而系爭商標則於95
    年4月21日申請，96年3 月16日註冊。足證原告「BAYER-CR
    OSS」（拜耳十字）商標之申請及註冊均遠早於系爭「IWANT
    」商標將近50年。
  (六)原告拜耳集團由染料商人富黎德里希‧拜耳（Friedrich
    Bayer ，1825年至1880年）和顏料大師約翰‧富黎德里希‧
    ‧威斯考特（Johann Friedrich Weskott，1821年至1876年
    ）以普通合夥的方式於1863年8 月1 日德國烏珀塔爾市（
    Wuppertal ）的巴門（Barmen）行政區創立「富黎德里希拜
    耳公司」（Friedr. Bayer et comp.），從事合成染料製造
    與銷售事業。1912年公司遷住德國利佛可生城（Leverkusen
    ），迄今利佛可生城依然是拜耳集團的總部所在地。原告是
    一家舉世聞名全球性企業，核心競爭力在於醫療保健、化學
    品、營養品及高科技材料。今日，原告於全球有430 個分支
    機構，直至2006年，全球員工人數約為106,000 名。在國際
    間享有甚高之知名度。原告的「專業科技」是知識與經驗的
    累積，奠定拜耳在多元領域上的研究發展、技術、品質和效
    率之成功基礎，在農藥產品、醫藥、化學和塑膠領域均居於
    領導地位。原告成立迄今逾一世紀來，從最早的染料製造商
    發展至今日各專業領域的領導者，至今至少擁有十八萬個專
    利以及六萬個註冊商標，對全球工業的發展影響甚鉅，全球
    年營業額為上兆新台幣，為美國FORTUNE 雜誌評選為2007年
    全球前500 大企業。原告拜耳集團自1958年開始投入台灣市
    場，該年拜耳集團與台灣中德貿易公司簽下代理合約，由其
    負責經銷化學、染料、纖維、農藥、獸藥等產品。而自1958
    年以來，拜耳集團所有產品在台的銷售成績和市場佔有率不
    斷的大幅成長，1989年1 月拜耳集團在台灣設立子公司，在
    亞洲歷史展開新的一頁。今日原告在台灣擁有近500 名的員
    工，在台的年營業額超過100 億新台幣，於2006年營業額更
    超過150 億新台幣，是原告在亞洲地區員工產值最高的子公
    司。又台灣拜耳公司於2006年12月榮獲台北市政府衛生局頒
    發之績優健康職場獎、於2008天下企業公民獎外商企業類第
    五名等。而原告使用「BAYER-CROSS 」（拜耳十字）商標已
    經有100 年以上之歷史，多年來「BAYER-CROSS 」（拜耳十
    字）為原告首要商標，其使用於每一項原告所生產之產品上
    ，用以表彰原告之企業精神與形象已經深植人心，經原告長
    期大量使用，業已成為世界知名商標之一，係夙負盛譽之著
    名商標。又根據原告對於據以異議「BAYER-CROSS 」（拜耳
    十字）商標辨識度之調查報告顯示，百分之七十三的人可以
    清楚識別原告所使用之商標係將公司名稱特取部分以十字排
    列於圓圈之圖樣。而若改以台灣一般民眾為抽樣基礎，則有
    百分之五十的台灣民眾可以清楚辨認原告之「BAYER-CROSS
    」（拜耳十字）商標。現今，世界各國重要城市包括原告於
    德國總部利佛可生城、法國巴黎、義大利米蘭、泰國曼谷、
    中國上海及俄羅斯莫斯科廣場均有原告「BAYER-CRSS」（拜
    耳十字）商標之大型廣告燈塔或廣告看板。
  (七)原告之「Bayer 」商標為一著名商標，係經被告89年8 月24
    日中台異字G00000000 號審定書、89年9 月8 日中台評字第
    H00000000 號審定書、89年11月18日中台評字H00000000 號
    審定書、89年12月6 日中台評字H00000000 號審定書、89年
    12月30日中台異字G00000000 號審定書及90年1 月9 日中台
    評字H00000000 號審定書，多次肯認之。原告「BAYER-CROS
    S 」（拜耳十字）商標係基於原告之「Bayer 」而設計，是
    拜耳公司在全球的標誌，為特殊之「十字排列於圓圈中」之
    變化，深具獨創性，不僅先天具有高度識別性，且自1904年
    即廣泛使用於全世界各地，已於全世界一百多國登記註冊，
    並與「Bayer 」商標併為原告長期大量使用之重點首要商標
    ，經原告長年推廣、使用，也因廣為消費者熟知，而取得後
    天識別性。輔以原告「BAYER-CROSS 」（拜耳十字）商標全
    球馳名之狀況、原告拜耳集團在台灣之經營超過50年歷史、
    長年投入相當金額於商品廣告及促銷，並於我國市場具有相
    當市占率等事實已如上述，於我國亦有20件註冊之「BAYER-
    CROSS 」（拜耳十字）商標，廣泛使用數十年之久，現存於
    中華民國之外文十字交錯排列於圓圈內之商標皆為原告所登
    記註冊。
  (八)原告之「BAYER-CROSS」（拜耳十字）商標之知名度，在參
    加人所屬之農藥產品領域上極具有顯著地位及影響力。系爭
    「IWANT 」商標，於異議期間並未提出任何證明文件，甚至
    亦無相關於系爭商標之使用證明，系爭商標是否為一般消費
    者所知悉，實有疑問。觀以參加人實際使用系爭商標時，其
    整體產品造型係仿自原告所出產之「允檔好（賓得克利）」
    、「獲達多（得克利）」及「普剋菌（普拔克）」等一系列
    農藥產品。參加人將系爭商標之「絕蟲靈（因滅汀）」農藥
    產品同樣使用白色瓶身及草綠色標籤之包裝，並仿襲原告產
    品名稱採用「上下兩排雙名稱而將圈圈十字之系爭商標置頂
    」之呈現方式，此外，「絕蟲靈（因滅汀）」產品名稱之正
    上方並使用近似於原告「BAYER-CROSS 」（拜耳十字）商標
    之系爭「IWANT 」商標，當以一定距離觀察時（即以相關消
    費者通常與放置於販售架上之產品之距離），系爭「IWANT
    」商標於與原告「BAYER-CROSS 」（拜耳十字）商標均呈現
    「綠底」加上「白色十字圓圈」之外觀，相關消費者於購買
    參加人之農藥、殺蟲劑產品時，縱能區分系爭商標與原告之
    「BAYER-CROSS 」（拜耳十字）商標於文字上有差異，惟仍
    不免會認為該等產品為與原告拜耳公司或所併購之安萬特公
    司有關之產品，或誤認系爭商標屬於原告「BAYER-CROSS 」
    （拜耳十字）」之系列商標，而有致消費者混淆誤認之虞。
    足見參加人申請系爭「IWANT 」商標係基於攀附原告商譽之
    目的，而有使相關消費者混淆誤認之惡意，益證系爭「IWAN
    T 」商標之申請註冊，確有致相關消費者混淆誤認之虞。
  (九)原告拜耳集團於2001年併購安萬特（Aventis ）公司的農作
    物保護業務（Aventis Crop Science），於併購前，安萬特
    公司已為世界知名之農作物保護商品之提供者，「安萬特」
    之品牌並為我國農民所熟知。2002年原告以德國孟瀚（
    Monheim ）為總部，成立拜耳作物科學股份有限公司（下稱
    拜耳作物公司），並於全球超過120 個國家設有營運點，有
    17,900名員工。而其2006年全球營業額為57億歐元（約新台
    幣2,700 億），堪稱居全世界作物保護公司領導地位。拜耳
    作物公司每年花費在研究及發展之費用達新台幣310 億，用
    來確保新解決方案的品質、穩定供給及產品的安全使用，並
    提供創新產品及綜合解決方案以替農友們迎合未來世界之各
    種挑戰。原告之拜耳作物公司在台灣擁有聲譽卓著的廣泛產
    品不勝枚舉，其中包括農友們耳熟能詳之農藥產品，如除草
    劑之百試達（Basta ）、殺菌劑之安收多（Antrocal）、環
    境衛生用藥之特滅多（Termidor）等之眾多產品。拜耳作物
    公司於販售各類農藥商品時，均於包裝標以「BAYER-CROSS
    」（拜耳十字）商標，以符合企業整體形象，更借以表彰該
    商品係來自原告集團之優良商品，相關資料有如下：台灣地
    區原告「BAYER-CROSS 」商標用於農藥產品之包裝與標籤圖
    樣、用於農藥產品促銷或行銷活動之佈景圖片、原告農藥商
    品之市場佔有率一覽表及同業競爭者佔有率比較圖、台灣地
    區販售原告各種農藥商品經銷商一覽表以及部分經銷商店面
    照片、原告各種農藥商品部分銷售發票及報關單影本、原告
    各種農藥商品營業額以及行銷費用支出一覽表等等。觀諸參
    加人「安旺特有限公司」，其與原告上述所併購之「安萬特
    公司」之公司名稱雷同，該公司以近似原告著名商標「
    BAYER- CROSS」（拜耳十字）之「IWANT 」圖樣設計申請商
    標註冊，除有利用安萬特公司在農藥經營所建立之商譽之嫌
    ，當消費者對於系爭「IWANT 」商標不甚了解之際，而其所
    表彰之商品又與原告「BAYER -CROSS」（拜耳十字）商標指
    定使用商品同質性甚高之情況下，消費者確實極有可能誤認
    「IWANT 」商標之商品為原告之商品而誤買，損害原告權利
    至鉅。再者，消費者原本對於原告「BAYER -CROSS 」 （拜
    耳十字）商標僅會產生「原告拜耳公司」之單一來源之聯想
    ，惟倘依被告准予系爭商標註冊之標準，則前揭提及之「
    LOUIS 」商標、「RUBIO 」商標及「LIMOR CROSS 」商標，
    均得於我國註冊而不會違反商標法第23條第1 項第12或13款
    ，由是，若原告之競爭者或非競爭者均群起效尤，以「五個
    無字面意思外文字母十字排列於圓圈內」申請商標註冊，市
    面上將充斥著此種「五個外文字母十字排列於圓圈內」商標
    ，就算消費者不至因該等之商標而生混淆誤認，原告「（拜
    耳十字）」著名商標之識別性也將因此種「五個外文字母十
    字排列於圓圈內」之氾濫使用而減弱，並分散原告「（拜耳
    十字）」著名商標作為「原告拜耳公司」全球標誌的特徵及
    識別性。著名商標的形成需仰賴商標權人投入大量的金錢、
    精力與時間，非一朝一夕可形成，原告於全球及台灣地區深
    耕經營超過一世紀及半世紀，投入無數的人力、心力及資金
    推廣原告「BAYER-CROSS 」（拜耳十字）商標、維持原告商
    品/ 服務之品質，並不斷累積原告拜耳公司之商譽。今參加
    人未投入任何成本，以原告「BAYER-CROSS 」（拜耳十字）
    商標之相同構圖，將「IWANT 」五個英文字母取代「BAYER
    」申請商標註冊，即因此享有攀附原告百年商譽此將導致原
    告著名商標「BAYER-CROSS 」（拜耳十字）此獨家行銷全球
    之標誌與特定商業主體（即原告）間之連繫有所弱化，且原
    告居於商標產製主體地位之唯一性亦隨之淡化，使得相關公
    眾與原告著名商標商品間之穩定連繫受到強烈動搖，致使原
    告長期投注心血與金錢所建立之「BAYER-CROSS 」（拜耳十
    字）商標識別性或信譽因參加人搭便車之行為而蒙受鉅大損
    失，對原告至為不公。甚而被告於98年8 月5 日之準備庭中
    ，亦承認除系爭商標及原告「BAYER-CROSS 」（拜耳十字）
    商標外，尚無其他「五個外文字母十字排列於圓圈內」之商
    標核准註冊。是以，本件原告「BAYER-CROSS 」商標（拜耳
    十字）依法應受較大保護無疑。
  (十)聲明：(1)訴願決定及原處分均撤銷。(2)被告就第1254068 號
    「IWANT 」商標應為撤銷之處分。(3)訴訟費用由被告負擔。
三、被告之主張：
  (一)商標法第23條第1 項第12、13款規定，商標「相同或近似於
    他人著名商標或標章，有致相關公眾混淆誤認之虞，或有減
    損著名商標或標章之識別性或信譽之虞者」、「相同或近似
    於他人同一或類似商品或服務之註冊商標或申請在先之商標
    ，有致相關消費者混淆誤認之虞者」，不得註冊。又二造商
    標構成相同或近似，為適用前揭法條時必須具備之要件。
  (二)經查，系爭註冊第1254068 號「IWANT 」商標圖樣係由一圓
    圈，圓圈內共有2 組相同之外文「IWANT 」，該2 組外文「
    IWANT 」分別為由上而下及自左至右排列成十字狀，並以字
    母「A 」為十字狀外文「IWANT 」之交叉點所組成；而據以
    異議之註冊第10690 號「拜耳大藥廠一十字BAYER-CROSS 」
    商標、第10856 號「拜耳大藥廠一十字BAYER-CROSS 」、第
    490533號「Bayer Cross 」、0000000 號「BAYER-CROSS 」
    、482663號「BAYER-CROSS 」等及實際使用之「BAYER-CROS
    S 」，均是由一圓圈，圓圈內共有2 組相同之外文「BAYER
    」，該2 組外文「BAYER 」分別為由上而下及自左至右排列
    成十字狀，並以字母「Y 」為十字狀外文「BAYER 」之交叉
    點所組成。二造商標圖樣相較，雖均是由一圓圈，圓圈內共
    有2 組相同之外文，該2 組外文之排列方式均為由上而下及
    自左至右排列成十字狀，並以中間位置之字母為十字狀外文
    之交叉點所組成，惟二者商標圖樣予人醒目部分為其主要部
    分之外文，其組成系爭商標外文「IWANT 」之5 個字母「I
    」、「W 」、「A 」、「N 」、「T 」，與組成據以異議諸
    商標外文「BAYER 」之5 個字母「B 」、「A 」、「Y 」、
    「E 」、「R 」相較，兩造商標僅有字母「A 」相同，而分
    別有其他外文字母「I 」、「W 」、「N 」、「T 」與「B
    」、「Y 」、「E 」、「R 」之差異，故於外觀上尚足以區
    辨，讀音亦屬有別，且系爭商標之外文「IWANT 」與據以異
    議諸商標之外文「BAYER 」均無特定意義，於觀念上亦不生
    混淆之情事，是兩造商標於異時異地隔離觀察及交易連貫唱
    呼之際，尚難謂有使具有普通知識經驗之相關商品購買人產
    生混淆誤認之虞，應非屬近似之商標，自無首揭法條規定之
    適用，原告所訴核不足採。
  (三)至原告所舉於中國大陸異議之「LOUIS 」商標、希臘法院判
    決禁止「RUBIO 」商標之使用等案例，及被告中台異字第
    G00000000 、G00000000 商標異議審定書、中台評字第H000
    00000 、H00000000 、H00000000 、H00000000 商標評定書
    等所為之認定，緣或各國法制各異，審查基準亦不一，或與
    本件案情有別，尚難執為系爭商標不得註冊之有利事證，併
    予敘明。
  (四)聲明：1.駁回原告之訴。2.訴訟費用由原告負擔。
四、參加人之陳述：
  (一)按原告之商標BAYER-CROSS之外觀即圓圈包含一個十字，查
    此圖形為古老象徵名為太陽十字亦稱輪形十字於史前藝術中
    處處可見，且WORD內建符號中亦有此符號，此符號既自古即
    有，原告僅是將其公司名稱Bayer替換其中之十字，稱此構
    圖為其所獨創，即是欲將其商標權擴張至商標之構圖，顯有
    壟斷此古老象徵之虞。
  (二)次按將商標中之文字排列成十字圖形，我國商標註冊第5640
    、436143號「金十字商標」使用於知名之金十字胃腸藥之藥
    品類別。查上述商標於45年即已註冊，先於原告據以異議諸
    商標，兩者使用於近似之商品及服務，其構圖概念亦為中間
    以商標文字排列成十字圖形外圍圓圈，可見此等構圖非原告
    所言係其獨創，他人亦有可能對於古符號象徵予以變化設計
    成其商標，基此原告欲壟斷此等構圖創意，實有扼煞他人創
    意展現之可能。若依原告所言構圖概念、形狀近似為有不得
    註冊之情事，則原告據以異議諸商標豈不因有構圖近似註冊
    在先之金十字商標，而不得註冊？可見原告主張本件兩造商
    標因構圖形狀、外觀近似，而不得註冊，顯無理由。
  (三)再按原告據以異議諸商標與系爭商標兩者僅有外圍圓圈與中
    間字母排列方式相同，惟圖樣予人醒目部份皆為其主要部份
    之外文，而其外文「BAYER」與「IWANT」僅有一個英文字母
    相同，且均無特殊意義，讀音亦屬有別，於觀念上亦不生混
    淆情事，是以不論是異時異地之隔離觀察或交易時連續唱呼
    之際，皆無使具有普通知識之相關商品購買人產生混淆誤認
    ，自不屬近似之商標。
  (四)又最高行政法院90年度判字第1025號之要旨：商標有無使人
    混同誤認之虞，應以具有普通知識經驗之商品購買者，施以
    普通所用之注意為標準，原告訴稱系爭商標所使用商品之購
    買者為高科技廠商，其注意力非一般普通消費者能比云云，
    核難執為系爭商標應准註冊之論據。核上要旨，商標有無使
    人混同誤認之虞，仍應以具有普通知識經驗之商品購買者，
    施以普通所用之注意為標準，不應以商標所使用商品之購買
    者是否具有高知識或者為低鑑別力為論據。再者，商標在於
    表彰商品或服務來源，自須足以與他人商標加以區別，今兩
    者商標皆為獨創性之商標，雖構圖皆爰依古老輪形十字象徵
    ，然其醒目之主要部份為外文，而查兩者「BAYER」與「
    IWANT」皆無特殊意義已如前述，顯為各為獨創性之商標，
    因此兩者皆極具識別性。
  (五)綜上所述，系爭商標與原告據以異議諸商標僅外圍圓圈，內
    以外文文字排列十字圖形相同，而其外文文字差異懸殊，雖
    使用於同一商品，然因形音義俱不同，無近似之情形，於普
    通知識經驗之商品購買者，施以普通所用之注意為採購時，
    應無混淆之虞，故皆具識別性。是以原告之訴顯無理由，請
    依法駁回原告之訴。
五、本件之爭點：
    系爭商標與據以異議諸商標是否構成近似，系爭商標有無違
    反商標法第23條第1 項第12款、第13款之事由。
六、本院得心證之理由：
  (一)按商標「相同或近似於他人著名商標或標章，有致相關公眾
    混淆誤認之虞，或有減損著名商標或標章之識別性或信譽之
    虞者」，不得註冊。又商標相同或近似於他人同一或類似商
    品或服務之註冊商標或申請在先之商標，有致相關消費者混
    淆誤認之虞者，不得註冊，商標法第23條第1 項第12款、第
    13款定有明文。衡諸兩商標是否近似，應依異時異地隔離觀
    察及通體觀察為標準，以具有普通知識經驗之購買人，於購
    買時施以普通所用之注意，有無混淆誤認之虞判斷之。又所
    謂類似商品，應綜合該商品之各相關因素，以一般社會通念
    及市場交易情形為依據。一般而言，類似商品間通常具有相
    同或相近之功能，或者具有相同或相似之材質。又所謂「有
    致相關消費者混淆誤認之虞者」，係指兩商標因相同或構成
    近似，致使相關消費者誤認為同一商標，或雖不致誤認兩商
    標為同一商標，但極有可能誤認兩商標之商品／服務為同一
    來源之系列商品／服務，或誤認兩商標之使用人間存在關係
    企業、授權關係、加盟關係或其他類似關係而言。而判斷有
    無混淆誤認之虞，則應參酌商標識別性之強弱、商標之近似
    及商品／服務類似等相關因素之強弱程度、相互影響關係及
    各因素等綜合認定是否已達有致相關消費者產生混淆誤認之
    虞。
  (二)經查，系爭商標圖樣係由一圓圈，圓圈內共有2 組相同之外
    文「IWANT 」，該2 組外文「IWANT 」分別為由上而下及自
    左至右排列成十字狀；而據以異議之註冊第10690 號「拜耳
    大藥廠一十字BAYER-CROSS 」商標、第10856 號「拜耳大藥
    廠一十字BAYER-CROSS 」、第490533 號 「Bayer Cross 」
    、0000000 號「BAYER-CROSS 」、482663號「BAYER-CROSS
    」等及實際使用之「BAYER-CROSS 」，亦均是由一圓圈，圓
    圈內共有2 組相同之外文「BAYER 」，該2 組外文「BAYER
    」分別為由上而下及自左至右排列成十字狀。二造商標圖樣
    相較，均是由一圓圈，圓圈內共有2 組相同之外文，該2組
    外文之排列方式均為由上而下及自左至右排列成十字狀，並
    以中間位置之字母為十字狀外文之交叉點所組成。兩造商標
    經異時異地隔離觀察，於外觀之構圖意匠極為近似，雖兩造
    商標圖樣之外文「IWANT 」與「BAYER 」文字有差異，讀音
    亦屬有別，然兩造商標圖樣均係由文字與圖形聯合組成，且
    文字與圖形均占商標圖樣之相當比例，二者予消費者之印象
    均為主要且顯著之部分，尚難謂文字為其主要部分，而單以
    兩造商標之外文字作為比對之部分。況系爭商標之外文「IW
    ANT 」與據以異議諸商標之外文「BAYER 」均無特定意義，
    外文文字本身不具任何特殊意義，其觀念上自無從比對起。
    故兩造商標比對之重點自當落於整體商標予人寓目之印象。
    系爭商標與據以異議諸商標均由五個字母排列成十字於圓圈
    之中，因此當一般消費者，在不同的時間或地點作重覆選購
    的行為，容易遭到系爭商標之誤導。再者，判斷商標是否近
    似，應以具有普通知識經驗之消費者，於購買時施以普通之
    注意為準，系爭商標與據以異議諸商標均使用於農藥、殺蟲
    劑上，其消費群均為農民，而我國農民普遍對英文之識別程
    度甚低，故「BAYER 」與「IWANT 」文字本身對農民消費者
    而言並不具顯著識別性，能留予農民印象者僅圓圈十字之圖
    形，而以農民之角度異時異地隔離觀察二者商標時，將因農
    民消費者僅能辨識圓圈十字之圖形，而有致兩造商標混淆誤
    認之虞，故兩造商標應構成近似。
  (三)其次，依原告於異議、訴願階段及本院審理時所檢送之世界
    各國註冊資料、我國市場占有率、營業總額表、廣告花費總
    額表、刊登廣告一覽表、報紙廣告、拜耳公司形象調查報告
    、產品型錄、促銷文宣、銷售發票等證據資料影本（見本院
    卷一第78至746 頁及卷二第5 至65頁），足證原告確有以據
    以異議諸商標於世界各國取得商標註冊，並於各國大量使用
    於農藥、殺蟲劑等商品，而據以異議之「Bayer 」商標為一
    著名商標，亦經被告89年8 月24日中台異字G00000000 號審
    定書、89年9 月8 日中台評字第H00000000 號審定書、89年
    11月18日中台評字H00000000 號審定書、89年12月6 日中台
    評字H00000000 號審定書、89年12月30日中台異字G0000000
    0 號審定書及90年1 月9 日中台評字H00000000 號審定書，
    多次肯認之（見本院卷二第192 至219 頁），堪認於據以異
    議諸商標於系爭商標95年4 月21日申請註冊前已為國內相關
    事業及消費者所普遍認知並臻著名。
  (四)再者，系爭商標係指定使用於商標法施行細則第13條所定商
    品及服務分類表第5 類之「農藥、農業用殺蟲劑、除草劑、
    稻熱病用藥、除菌藻劑、農藥增效劑、土壤殺菌劑、黑穗病
    治療用化學劑、農業用防蠹劑」商品，而與據以異議諸商標
    指定使用於消滅害蟲、莠草之藥品、殺蟲劑、殺草劑、西藥
    品、工業用化學品、捕鼠器等商品，二者功能、用途、行銷
    管道及銷售市場均屬相同或相似，如標示相同或近似的商標
    ，易使一般商品消費者誤認其為來自相同或雖不相同但有關
    聯之來源，是兩造商標所指定使用商品間存在相當程度之類
    似關係。況參以參加人將系爭商標之「絕蟲靈（因滅汀）」
    農藥產品同樣使用白色瓶身及草綠色標籤之包裝，而與原告
    實際將商標使用於產品名稱採用「上下兩排雙名稱而將圈圈
    十字之系爭商標置頂」之相同呈現方式（見本院卷二第187
    頁）。此外，參加人「絕蟲靈（因滅汀）」產品名稱之正上
    方並使用近似於原告「BAYER-CROSS 」（拜耳十字）商標之
    系爭「IWANT 」商標，當以一定距離觀察時（即以相關消費
    者通常與放置於販售架上之產品之距離），系爭「IWANT 」
    商標於與原告據以異議之「BAYER-CROSS 」（拜耳十字）商
    標均呈現「綠底」加上「白色十字圓圈」之外觀，相關消費
    者於購買參加人之農藥、殺蟲劑產品時，縱能區分系爭商標
    與原告之「BAYER-CROSS 」（拜耳十字）商標於文字上有差
    異，惟仍不免會認為該等產品為原告拜耳公司公司有關之產
    品，或誤認系爭商標屬於原告「BAYER-CROSS 」（拜耳十字
    ）」之系列商標，而有致消費者混淆誤認之虞。
  (五)又據以異議諸商標圖樣係經特別設計，而具有上述之諸多特
    徵，並非單純習見之英文字母圖樣，且其所採用英文字母之
    組合方式，與其所銷售之產品並無任何直接關聯性，且被告
    亦自承據以異議諸商標圖樣除原告及參加人外，並無經他人
    註冊使用於不同之商品或服務等語（見本院98年8 月5 日準
    備程序筆錄），益徵據以異議諸商標圖樣具有相當之識別性
    ，其識別性較強。況系爭商標圖樣與據以異議諸商標圖樣之
    構圖設計幾乎相同，而構成近似，足認參加人有使人將系爭
    商標與據以異議商標產生相同或關連性來源聯想之意圖。再
    據以異議商標經原告大量且廣泛使用已達著名之程度，而參
    加人則未提出任何使用系爭商標之證據，系爭商標是否為一
    般消費者所知悉，實有疑問，足認消費者對據以異議商標較
    為熟悉，而應予以較大之保護。經綜合審酌上開情事，參加
    人於據以異議諸商標核准註冊後，始以近似之系爭商標圖樣
    申請註冊，依一般社會通念及市場交易情形，有使消費者誤
    認二商標所表彰之商品、服務為同一來源之系列商品、服務
    ，或二商標之使用人間存在關係企業、授權關係、加盟關係
    或其他類似關係，而產生混淆誤認之虞，系爭商標之註冊即
    有違商標法第23條第1 項第12款前段、第13款之規定。
  (六)參加人雖主張原告之商標BAYER-CROSS 之外觀即圓圈包含一
    個十字，查此圖形為古老象徵名為太陽十字亦稱輪形十字於
    史前藝術中處處可見，且WORD內建符號中亦有此符號，此符
    號既自古即有，原告僅是將其公司名稱Bayer 替換其中之十
    字，稱此構圖為其所獨創，即是欲將其商標權擴張至商標之
    構圖，顯有壟斷此古老象徵之虞。且我國商標註冊第5640、
    436143號「金十字商標」使用於知名之金十字胃腸藥之藥品
    類別，上述商標於45年即已註冊，先於原告據以異議諸商標
    ，可見此等構圖非原告所言係其獨創，他人亦有可能對於古
    符號象徵予以變化設計成其商標，基此原告欲壟斷此等構圖
    創意，實有扼煞他人創意展現之可能云云。經查：參加人所
    引證之註冊第5640、436143號金十字商標與原告據以異議之
    商標相較，圓圈內十字交錯之文字，一為中文，一為外文；
    而註冊第5640、436143號金十字商標之構圖，除中文字外另
    有十字架圖樣將中文崁入而交錯於圓圈內，且該十字圖樣並
    未如原告據以異議之商標或是參加人系爭商標一般，將十字
    貫穿整個圓圈。是以，就商標圖樣來說，金十字商標與原告
    諸商標仍可資區別。茲將此三商標為比較後可知原告據以異
    議諸商標與參加人系爭商標相似度遠高於參加人引述之註冊
    第5640、436143號金十字商標，更何況前述之金十字商標指
    定使用於人用之胃藥，而原告之商標與參加人之系爭商標同
    使用於農藥產品。此外，原告最早使用據以異議諸商標的時
    間可回溯至西元1904年，且於1933年起原告已陸續於世界各
    主要城市豎立起據以異議諸商標之大型廣告燈飾或看板（見
    本院卷第67至91頁）。是以，早在金十字商標申請註冊之時
    （民國四十五年，即西元1956年），原告之據以異議諸商標
    早已被長期大量使用，且在國際之間享有一定之知名度，參
    加人所述，自無足採。
七、綜上所述，被告以系爭商標註冊並未違反商標法第23條第1
    項第12、13款之規定，所為「異議不成立」之處分，於法即
    有未洽。訴願決定未加指摘而予維持，亦非妥適。原告訴請
    撤銷訴願決定及原處分，及請求被告應作成撤銷參加人第12
    54068 號「IWANT 」商標註冊之處分，為有理由，應予准許
    。
八、本件事證已明，兩造其餘攻擊防禦方法均與本件判決結果不
    生影響，故不逐一論述，併此敘明。
據上論結，本件原告之訴為有理由，爰依行政訴訟法第98條第1
項前段，判決如主文。
中    華    民    國    98    年    10    月    8     日
                智慧財產法院第一庭
                            審判長法  官  李得灶
                                  法  官  汪漢卿
                                  法  官  王俊雄
以上正本係照原本作成。
如不服本判決，應於送達後20日內向本院提出上訴狀並表明上訴
理由，如於本判決宣示後送達前提起上訴者，應於判決送達後20
日內補提上訴理由書（須按他造人數附繕本）。
中    華    民    國    98    年    10    月    8     日
                                  書記官  王英傑


司法院資訊處製作；財團法人民間司法改革基金會備份。
